【裁判字號】    98,自更緝,1
【裁判日期】    990506
【裁判案由】    詐欺等
【裁判全文】
臺灣苗栗地方法院刑事判決             98年度自更緝字第1號
自  訴  人  何建男
送達代收人  陳尚敏
自訴代理人  彭巧君律師
被      告  陳光烈
上列被告因詐欺等案件，經自訴人提起自訴，本院判決如下：
    主  文
本件免訴。
    理  由
一、自訴意旨略以：被告陳光烈意圖為自己不法之所有，於民國
    84年（自訴狀誤載為85年）11月7 或8 日，趁自訴人何建男
    需錢孔急之際，經電話聯繫後，被告親至苗栗縣卓蘭鎮上，
    佯稱渠有1 筆款項可以貸予自訴人，惟須自訴人先將所有坐
    落苗栗縣卓蘭鎮○○段第2377之6 地號（自訴狀誤載為第23
    77地號）土地設定抵押予被告，自訴人不疑有他，遂依被告
    所囑，將印鑑證明書2 份、土地所有權狀等文件交付予代書
    詹德勇，並於登記申請書上蓋妥印鑑，以便辦理抵押權登記
    事宜。嗣辦妥登記後，被告非但未依約將款項借予自訴人，
    反而趁隙將前開自訴人所有印鑑證明、權狀等文件取走，從
    此即音訊杳然。嗣隔年（85年）8 月間，自訴人突接獲郭荃
    成所發存證信函，內稱「自訴人曾將系爭土地轉予伊承受‥
    ‥‥」云云。經推知，應係被告利用前取走之權狀、印鑑證
    明等自行轉賣予郭荃成以致。自訴人為釐清事實，經函被告
    送回前揭文件未果，再多方尋覓被告均未見其蹤。被告為圖
    得不法利益，先以貸款為幌子，趁隙取得權狀等文件，再出
    售予他人牟利，致自訴人受有財產上之損失，核被告所為係
    觸犯刑法第339 條第1 項詐欺取財罪嫌；又被告並無貸款之
    意思，竟誆稱可貸款予自訴人，致自訴人陷於錯誤而將土地
    設定抵押予被告，致系爭自訴人所有之土地因此負擔而甚難
    移轉，被告該部分所為係觸犯刑法第339 條第2 項（自訴狀
    誤載為第1 項）詐欺得利罪嫌，被告前2 行為犯意應屬各別
    ，應分論併罰。為此依刑事訴訟法規定，提出自訴等語。
二、按案件時效已完成者，應諭知免訴之判決，並得不經言詞辯
    論為之，刑事訴訟法第302 條第2 款、第307 條分別定有明
    文；前揭規定，依刑事訴訟法第343 條，於自訴程序亦準用
    之。而本件被告行為後，刑法第80條、第83條等關於追訴權
    時效期間、停止之規定，業於94年2 月2 日修正公布，自95
    年7 月1 日施行；同時增訂之刑法施行法第8 條之1 則明確
    規定：「於中華民國94年1 月7 日刑法修正施行前，其追訴
    權或行刑權時效已進行而未完成者，比較修正前後之條文，
    適用最有利於行為人之規定」，茲就本件適用修正前、後規
    定之情形比較如下：
  (一)修正前刑法第80條規定：「追訴權，因左列期間內不行使而
    消滅：一、死刑、無期徒刑或10年以上有期徒刑者，20年。
    二、3 年以上、10年未滿有期徒刑者，10年。三、1 年以上
    、3 年未滿有期徒刑者，5 年。四、1 年未滿有期徒刑者，
    3 年。五、拘役或罰金者，1 年。前項期間，自犯罪成立之
    日起算。但犯罪行為有連續或繼續之狀態者，自行為終了之
    日起算」。另修正前刑法第83條規定：「追訴權之時效，如
    依法律之規定，偵查、起訴或審判之程序不能開始或繼續時
    ，停止其進行。前項時效停止，自停止原因消滅之日起，與
    停止前已經過之期間，一併計算。停止原因繼續存在之期間
    ，如達於第80條第1 項各款所定期間4 分之1 者，其停止原
    因視為消滅」。
  (二)修正後刑法第80條規定：「追訴權，因下列期間內未起訴而
    消滅：一、犯最重本刑為死刑、無期徒刑或10年以上有期徒
    刑之罪者，30年。二、犯最重本刑為3 年以上10年未滿有期
    徒刑之罪者，20年。三、犯最重本刑為1 年以上3 年未滿有
    期徒刑之罪者，10年。四、犯最重本刑為1 年未滿有期徒刑
    、拘役或罰金之罪者，5 年。前項期間自犯罪成立之日起算
    。但犯罪行為有繼續之狀態者，自行為終了之日起算」。修
    正後刑法第83條則規定：「追訴權之時效，因起訴而停止進
    行。依法應停止偵查或因犯罪行為人逃匿而通緝者，亦同。
    前項時效之停止進行，有下列情形之一者，其停止原因視為
    消滅：一、諭知公訴不受理判決確定，或因程序上理由終結
    自訴確定者。二、審判程序依法律之規定或因被告逃匿而通
    緝，不能開始或繼續，而其期間已達第80條第1 項各款所定
    期間4 分之1 者。三、依第1 項後段規定停止偵查或通緝，
    而其期間已達第80條第1 項各款所定期間4 分之1 者。前2
    項之時效，自停止原因消滅之日起，與停止前已經過之期間
    ，一併計算」。
  (三)本件被告所涉犯刑法第339 條第1 項詐欺取財罪、同條第2
    項詐欺得利罪，最重本刑均為有期徒刑5 年，如依修正前刑
    法規定，其追訴權時效期間（10年）加計因通緝無法進行審
    判之停止進行期間（2 年6 月）為12年6 月；如依修正後刑
    法規定，其追訴權時效期間（20年）加計停止進行期間（5
    年）為25年。比較結果，顯以修正前刑法規定有利於被告，
    依刑法施行法第8 條之1 規定，本件追訴權時效完成與否之
    認定，自應適用修正前刑法規定。
三、經查：依自訴意旨及自訴人所提出系爭土地登記謄本、苗栗
    縣大湖地政事務所檢送之系爭土地登記申請書等證據資料，
    本件被告若有前開犯行，其詐欺取財（印鑑證明書、系爭土
    地所有權狀等財物）犯罪成立之日為84年11月7 或8 日，詐
    欺得利（登記為系爭土地抵押權人之不法利益）犯罪成立之
    日為84年11月21日（參本院90年度自字第43號卷第5 、11、
    27至34頁），2 罪之追訴權時效期間，按修正前刑法第80條
    第1 項第2 款規定均為10年，已如前述，而本件經自訴人於
    90年8 月20日提起自訴並繫屬於本院（見本院90年度自字第
    43號卷第1 頁刑事自訴狀上所蓋收狀章戳），迄92年7 月30
    日本院對被告發布通緝日止之期間共計1 年11月又12日（此
    期間不生時效進行之問題），再加計因被告通緝，致本案審
    判程序不能繼續，而停止追訴權時效進行所達上開追訴權期
    間4 分之1 期間（即2 年6 月），被告所涉詐欺取財、詐欺
    得利罪嫌，其追訴權時效應分別至99年4 月19或20日、99年
    5 月3 日完成。被告迄今仍未緝獲歸案，其所涉前開罪嫌之
    追訴權則均已因時效完成而消滅，揆諸前揭說明，爰不經言
    詞辯論，逕諭知免訴之判決。
四、據上論斷，應依刑事訴訟法第343 條、第302 條第2 款、第
    307 條，判決如主文。
中    華    民    國    99    年    5     月    6     日
                  刑事第一庭    審判長法  官  林信旭
                                      法  官  林卉聆
                                      法  官  羅貞元
以上正本證明與原本無異。
如不服本判決應於收受判決後10日內向本院提出上訴書狀，並應
應敘述具體理由。其未敘述上訴理由者，應於上訴期間屆滿後20
日內向本院補提理由書( 均須按他造當事人之人數附繕本) 「切
勿逕送上級法院」。告訴人或被害人如對本判決不服者，應具備
理由請求檢察官上訴，其上訴期間之計算係以檢察官收受判決正
本之日期為準。
                                     書記官   高雙全
中    華    民    國    99    年    5     月    7     日
以上正本證明與原本無異。
如不服本判決應於收受判決後10日內向本院提出上訴書狀，並應
應敘述具體理由。其未敘述上訴理由者，應於上訴期間屆滿後20
日內向本院補提理由書( 均須按他造當事人之人數附繕本) 「切
勿逕送上級法院」。告訴人或被害人如對本判決不服者，應具備
理由請求檢察官上訴，其上訴期間之計算係以檢察官收受判決正
本之日期為準。

司法院資訊處製作；財團法人民間司法改革基金會備份。
